【裁判字號】    90,台上,1686
【裁判日期】    900322
【裁判案由】    違反公職人員選舉罷免法
【裁判全文】
最高法院刑事判決                                九十年度台上字第一六八六號
    上  訴  人  甲○○
    選任辯護人  陳昆明律師
右上訴人因陳文憲自訴違反公職人員選舉罷免法案件，不服台灣高等法院台中分院中
華民國八十九年十二月二十六日第二審判決（八十八年度上訴字第五三六號，自訴案
號：台灣台中地方法院八十六年度自字第一二三二號），提起上訴，本院判決如左：
    主  文
原判決撤銷，發回台灣高等法院台中分院。
    理  由
本件原判決認定上訴人甲○○於民國八十六年間擔任中國國民黨（下稱國民黨）台中
市黨部主任委員，因預定於同年十二月六日投票之台中市長選舉競爭激烈，至同年十
一月二十五、六日，由國民黨候選人洪昭男競選總部文宣小組主任魏吉助策劃，以同
月十五日在號次抽籤場外之糾紛為題，製作文宣，將民主進步黨候選人張溫鷹之配偶
即自訴人陳文憲以手搭扶負責洪昭男文宣之小組成員林義雄肩頸部之事，捏造成「陳
文憲『又打人』……『出拳』攻擊洪昭男宣傳車工作人員」等不實事項。上訴人及洪
昭男競選總部總幹事張光儀明知該文宣之上開內容不實，為使台中市選民對陳文憲「
打人」產生壞印象，進而影響張溫鷹之支持度，乃與魏吉助共同基於意圖使張溫鷹不
當選及誹謗陳文憲之犯意聯絡，由上訴人認可發布該不實之文宣，並以國民黨台中市
黨部名義印發散布於台中市不特定之選民，足以生損害於陳文憲之名譽，及影響選民
對張溫鷹之觀感等情。因而撤銷第一審判決，改判仍論處上訴人共同意圖使候選人不
當選，以文字散布不實之事，足以生損害於他人罪刑。固非無見。
惟查：(一)刑法上所謂法規競合，係指一個犯罪行為，因法規之錯綜關係，致同時有數
符合該犯罪構成要件之法條可以適用，依法理擇一適用者而言。原判決認定上訴人基
於妨害陳文憲名譽之故意及使張溫鷹不當選之意圖，散發不實文宣，足以生損害於陳
文憲之名譽，及選民對於張溫鷹之觀感。其理由並謂公職人員選舉罷免法（下稱選罷
法）第九十二條之罪之被害人，不以候選人為限，即以文字等方法散布謠言或傳播不
實之事，而足以生損害之人，亦屬之。因認上訴人所為，同時符合刑法第三百十條第
二項及選罷法第九十二條之犯罪構成要件，屬法規競合，應擇較重之選罷法第九十二
條規定論處。但上訴人散發不實之文宣，意圖使張溫鷹不當選，並足以生損害於張溫
鷹部分，亦為原判決所認定之事實。如果無訛，則本件除陳文憲被害部分外，張溫鷹
亦屬被害人。張溫鷹被害部分之事實既為原判決所確認，上訴人所為，實已分別侵害
二個被害人之不同法益，觸犯二個罪名，就此部分而言，與因法規之錯綜關係，致同
時有數法條可以適用者迥不相同。原判決未予釐清，詳加論列，復未敘明張溫鷹被害
部分，何以為自訴效力所及，難謂無判決適用法則不當及不載理由之違法。(二)原判決
理由謂陳文憲以手搭扶林義雄肩頸部時，經林義雄掙脫甩開，並加以叱責，陳文憲欲
再上前拉林義雄時，為張溫鷹抱住及員警排開，雙方即未再有肢體接觸，業經第一審
法院當庭勘驗台中市警察局第一分局搜證錄影帶，及上訴人所提台中有線電視記者拍
攝之錄影帶無訛，有錄影帶為證，資為陳文憲未毆打林義雄之論據（見原判決第五面
第十九行至第六面第四行）。故原判決係以該錄影帶之畫面為證據資料，而非以錄影
帶之物體為證據資料，自應於審判期日勘驗錄影帶之畫面內容，或提示前所為之勘驗
筆錄，向上訴人宣讀或告以要旨，始得採為判決之基礎。但經核第一審審判筆錄，僅
記載：「當庭播放第一分局檢送之錄影帶。問：對播放這錄影帶有何意見？」（見第
一審卷第七十五頁反面），而未記明其勘驗錄影帶畫面之結果。原審復未於審判期日
踐行勘驗程序，且僅提示「錄影帶」，問上訴人：「對原審勘驗台中市警察局第一分
局提供之搜證錄影帶，及被告提出由台中有線電視攝影記者現場所拍攝之錄影帶，並
有該錄影帶附卷有何意見？」一語（見原審卷第一八○頁），即遽為判決之基礎，不
但理由之論敘與卷內證據資料不相適合，併有應於審判期日調查之證據而未予調查之
可議。又證人即台中市警察局第一分局分局長廖春鎮於第一審及原審證稱候選人抽籤
當天，伊在禮堂內，至最後一個候選人抽籤完畢後，伊始離開，於步出禮堂時，才有
人報告外面發生衝突，伊即帶著搜證人員到現場，並稱：「我到達現場以後才錄影」
、「我到達以後才錄的」等語（見第一審卷第四十九、五十頁，原審卷第五十九、六
十頁）。如果不虛，則該分局搜證錄影以前，現場即已發生衝突，其錄影之畫面是否
包括陳文憲與林義雄肢體接觸之經過及始末？台中有線電視攝影記者現場拍攝之畫面
內容為何？亦應深入調查，詳細究明，始足以發現真實。上訴意旨指摘原判決違背法
令，尚非全無理由，應認有撤銷發回更審之原因。
據上論結，應依刑事訴訟法第三百九十七條、第四百零一條，判決如主文。
中      華      民      國     九十     年      三      月    二十二    日
                              最高法院刑事第五庭
                                  審判長法官  紀  俊  乾
                                        法官  黃  正  興
                                        法官  陳  東  誥
                                        法官  張  春  福
                                        法官  韓  金  秀
      右正本證明與原本無異
                                              書  記  官
中      華      民      國     九十     年      三      月    二十六    日


司法院資訊處製作；財團法人民間司法改革基金會備份。
